【裁判字號】    96,訴,1095
【裁判日期】    970123
【裁判案由】    偽造文書等
【裁判全文】
臺灣基隆地方法院刑事判決              96年度訴字第1095號
公  訴  人  臺灣基隆地方法院檢察署檢察官
被      告  甲○○
上列被告因偽造文書等案件，經檢察官聲請以簡易判決處刑（96
年度偵續字第86號），本院認為不宜，改依通常程序審理，並判
決如下：
    主  文
甲○○意圖為自己不法之所有，而侵占遺失物，科罰金銀元伍佰
元即新臺幣壹萬伍仟元，如易服勞役，以新臺幣壹仟元折算壹日
，減為罰金銀元貳佰伍拾元即新臺幣柒仟伍佰元，如易服勞役，
以新臺幣壹仟元折算壹日。
被訴幫助行使偽造私文書、詐術逃漏稅捐部分，均無罪。
    事  實
一、甲○○因犯幫助詐欺案件，經本院判處有期徒刑4 月確定，
    嗣經減刑為有期徒刑2 月，於民國96年11月5 日執行完畢（
    於本案不成立累犯）。
二、緣丙○○之國民身分證於94年12月13日晚間遭竊，並遭不詳
    人士影印，嗣因不詳原因遺失，為甲○○於94年12月間某日
    ，在基隆市長庚醫院附近拾獲上開國民身分證影本，竟意圖
    為自己不法之所有，予以撿拾並侵占入己。
三、案經基隆市警察局第一分局報告臺灣基隆地方法院檢察署檢
    察官偵查後聲請以簡易判決處刑，本院認為不宜，改依通常
    程序審理。
    理  由
壹、證據能力
    按被告以外之人於審判外之言詞或書面陳述，除法律有規定
    者外，不得作為證據，刑事訴訟法第159 條第1 項固有明文
    。惟被告以外之人於審判外之陳述，經當事人於審判程序同
    意作為證據，法院審酌該言詞陳述或書面陳述作成時之情況
    ，認為適當者，亦得為證據；當事人、代理人或辯護人於法
    院調查證據時，知有上開刑事訴訟法第159 條第1項 不得為
    證據之情形，而未於言詞辯論終結前聲明異議者，視為有前
    項之同意，刑事訴訟法第159 條之5 亦有明文。查被害人丙
    ○○於警詢中所為之指訴內容，經本院於審判程序提示予被
    告甲○○，並告以內容要旨，被告表示無意見，且未聲明異
    議，本院審酌相關言詞陳述作成時之情況，認為適當，依前
    揭法條意旨，得援為本案證據，應先敘明。
貳、有罪部分
一、訊據被告就上開犯行坦承不諱，核與被害人丙○○之警詢指
    訴內容相符，足認被告上開自白與事實相符，堪可採信。另
    刑法第337 條係專科罰金之罪，比較修正前、後之刑法第80
    條規定，應以舊法第80條第1 項第5 款所定追訴權時效為1
    年較有利於被告。本案前經基隆市警察局第一分局移送，旋
    於95年7 月20日繫屬臺灣基隆地方法院檢察署，有上開機關
    收文章戳在卷可參，開始實施偵查之際，尚未逾1 年之追訴
    權時效，核無時效完成而應為免訴判決之問題。綜上所陳，
    本案事證明確，被告犯行堪可認定，應依法論科。
二、論罪科刑
    (一)刑法於94年2 月2 日修正公布，95年7 月1 日施行（下
        稱新法；修正前刑法下稱舊法），新法第2 條第1 項之
        規定，係規範行為後法律變更所生新舊法律比較適用之
        準據法，於新法施行後，應適用新法第2 條第1 項之規
        定，為「從舊從輕」之比較。又所謂「法律有變更」，
        係指足以影響行為之可罰性範圍及其法律效果之法律修
        正而言，易服勞役之折算標準及期限涉及裁量權之行使
        ，係屬科刑規範事項，其折算標準於裁判時並應於主文
        內諭知，與一般純屬執行之程序有別，是如新舊法對易
        服勞役之折算標準及期限各有不同時，自應依上開規定
        ，比較適用最有利於行為人之法律。而比較時應就罪刑
        有關之共犯、未遂犯、想像競合犯、牽連犯、連續犯、
        結合犯，以及累犯加重、自首減輕暨其他法定加減原因
        與加減例等一切情形，綜其全部罪刑之結果而為比較，
        再整個適用有利於行為人之法律處斷，但此之所謂整個
        適用，係指與罪刑有關之本刑而言，不包括易刑處分，
        事關刑罰執行之易刑處分，仍應分別適用最有利於行為
        人之法律。易言之，倘所處之主刑有罰金易服勞役之情
        形時，關於易服勞役部分應以「宣告刑」為準據，分別
        為新舊法有利、不利之比較，依刑法第2 條第1 項從舊
        從輕原則定其易刑之折算標準。本案之新舊法比較詳如
        附表所示。
    (二)核被告所為，係犯刑法第337 條侵占遺失物罪。本院審
        酌被告拾獲他人之國民身分證影本，竟未交由警方處理
        ，反而予以侵占入己，法治觀念實有偏差，併其犯後坦
        承罪行等一切情狀（依最高法院95年度第八次刑事庭會
        議決議六(一)之意旨，新法第57條之規定，為法院就刑之
        裁量審認標準見解之明文化，非屬法律之變更，無新舊
        法比較適用之問題），量處如主文所示之刑，併依較有
        利被告之新法諭知易服勞役之折算標準。
    (三)減刑部分
    １、按犯罪在中華民國96年4 月24日以前者，除本條例另有
        規定外，依下列規定減刑：一死刑減為無期徒刑；二無
        期徒刑減為有期徒刑20年；三有期徒刑、拘役或罰金，
        減其刑期或金額二分之一。依本條例應減刑之罪，未經
        判決確定者，於裁判時，減其宣告刑。依前項規定裁判
        時，應於判決主文同時諭知其宣告刑及減得之刑，96年
        7 月16日施行之中華民國96年罪犯減刑條例第2 條第1
        項、第7 條定有明文。又減刑後之易科罰金或易服勞役
        之折算標準，仍宜照原標準定之，「法院辦理96年減刑
        案件應行注意事項」第16條亦有明文。本案被告於94年
        12月間犯侵占遺失物罪，經本院宣告罰金銀元500 元即
        新臺幣15,000元，合於前揭減刑條件，應減為罰金銀元
        250 元即新臺幣7,500 元，並依原標準諭知易服勞役之
        折算標準。
    ２、又中華民國96年罪犯減刑條例第5 條規定：「本條例施
        行前，經通緝而未於中華民國96年12月31日以前自動歸
        案接受偵查、審判或執行者，不得依本條例減刑」，係
        指於該條例施行前經通緝，而未於96年12月31日以前自
        動歸案者，不得依該條例減刑，如係於該條例施行前經
        通緝，並於該條例施行前經緝獲到案者，應不受該條規
        定不得減刑之限制（最高法院81年度臺非字第12號判決
        意旨參照）。本案被告前於偵查中（95年12月26日）經
        臺灣基隆地方法院檢察署通緝在案，嗣於同年月27日緝
        獲歸案，核無該條例第5 條不得減刑規定之適用，附此
        敘明。
、無罪部分
一、聲請簡易判決處刑意旨另以：「王明才係王鼎室內有限公司
    （設臺北市○○○路15號11樓之14，下稱王鼎公司）負責人
    ，係依法應納稅之義務人。李吳慶係王鼎公司之下游承包商
    ，鍾新隆係李吳慶之下游包商，甲○○係鍾新隆招攬之工人
    （王明才、李吳慶、鍾新隆均已緩起訴處分）。渠等均明知
    丙○○並未在該公司工作及支薪，李吳慶、鍾新隆及被告基
    於幫助王明才逃漏稅捐之犯意，甲○○將丙○○身分證影本
    交給鍾新隆，鍾新隆轉交給李吳慶，李吳慶並偽造丙○○之
    印章連同身分證影本再交予王鼎公司申報薪資。王鼎公司製
    作薪資表，以偽造之丙○○印章蓋印，偽造由丙○○支領94
    年4 月至12月之薪資，共新臺幣（下同）150,300 元（聲請
    簡易判決處刑書誤載為153,000）， 且製成各類所得扣繳暨
    免扣繳憑單。王鼎公司並向財政部臺北市國稅局松山分局提
    出申報，使之營造成本增加，營利所得減少，以此方法逃漏
    營利事業所得稅，足以生損害於丙○○及稅捐稽徵機關對於
    稅捐稽徵之正確性」等語，認被告另涉犯刑法第30條、第
    216 條、第210 條之幫助行使偽造私文書罪，以及稅捐稽徵
    法第41條逃漏稅捐罪云云。
二、按犯罪事實應依證據認定，無證據不得認定犯罪事實；又不
    能證明被告犯罪者，應諭知無罪之判決，刑事訴訟法第154
    條第2 項、第301 條第1 項分別定有明文。
三、聲請簡易判決處刑意旨認被告涉犯幫助行使偽造私文書之犯
    行，主要理由係「被告與李吳慶、鍾新隆提供丙○○之身分
    證影本給王明才用以申報薪資所得，王明才之王鼎公司日後
    製作不實之薪資表及扣繳憑單申報薪資，被告雖未親自為偽
    造文書之犯行，然被告知悉丙○○之身分證係用於申報薪資
    ，因之認有幫助之犯意」（本院卷附臺灣基隆地方法院檢察
    署檢察官96年10月9 日基檢堂公96偵續字第86號函參照）。
    惟查，案外人王明才係王鼎公司負責人，其針對該公司薪資
    表、扣繳憑單等文書，均屬有權製作之人，核無偽造文書之
    問題，則王明才既無偽造文書，被告自無由成立幫助犯。故
    檢察官認被告涉犯幫助行使偽造私文書云云，即無所據。
四、聲請簡易判決處刑意旨雖認被告另幫助犯稅捐稽徵法第41條
    之罪，然查：
    (一)稅捐稽徵法第41條係身分犯，而同法第43條之構成要件
        係幫助犯第41條之罪，此為稅捐稽徵法之特別規定，與
        刑法上幫助犯之具絕對從屬性者不同，不必有正犯之存
        在亦能成立該罪（最高法院72年度臺上字第3972號判決
        意旨參照）。茲被告並非本案之納稅義務人，檢察官捨
        同法第43條而援引刑法第30條論以稅捐稽徵法第41條之
        幫助犯，於法顯有未合。
    (二)又稅捐稽徵法第41條之規定係屬結果犯，除犯罪之目的
        在逃漏稅捐外，並須有逃漏應繳納之稅捐之結果事實，
        始足構成本法條之罪。而同法第43條所規定之幫助犯第
        41條之罪，當亦應以正犯之納稅義務人確有犯第41條之
        事實與結果者，方有幫助犯之罪責成立之可言。聲請簡
        易判決處刑意旨雖認被告幫助王鼎公司逃漏94年度營利
        事業所得稅，然王鼎公司94年度綜合所得稅BAN 給付清
        單並未列報丙○○之薪資150,300 元，是不生逃漏營利
        事業所得稅情事，有本院卷附財政部臺北市國稅局松山
        分局96年11月28日財北國稅松山營所字第0960031883號
        函可稽，足見王鼎公司實際上並未因為被告提供丙○○
        國民身分證影本以供申報薪資，發生逃漏稅捐之結果，
        依前揭說明，當無逃漏或幫助逃漏稅捐可言。
    (三)至案外人王明才填製不實薪資表（原始會計憑證），固
        有可能涉犯商業會計法第71條第1 款之罪（此為刑法業
        務登載不實文書之特別規定），則被告似有成立幫助犯
        上開罪名之疑義（此部分罪名未經起訴）。然刑法之幫
        助犯（從犯），係指幫助他人犯罪之人；即他人已決意
        犯罪，如以犯罪意思助成其犯罪之實現，或予以物質上
        之助力，或予以精神上之助力者皆是；幫助行為之性質
        ，為援助或便利他人犯罪，俾易完成，於此，幫助犯除
        須認識正犯已具實施犯罪之故意外，且須認識自己之行
        為係在幫助正犯犯罪，更須認識正犯之犯罪行為，因自
        己之幫助可以助成其結果而決定幫助之故意。茲查被告
        係因提供人頭供他人報稅，而交付丙○○之國民身分證
        影本，其主觀上應僅認識他人意欲逃漏稅之行為，無從
        進一步認識該他人是否製作原始會計憑證，故亦無成立
        幫助填製不實會計憑證之餘地。
五、綜上所陳，本案被告並無幫助行使偽造私文書或詐術逃漏稅
    捐之犯行，此部分不能證明被告犯罪，自應依法諭知無罪之
    判決。
肆、按檢察官聲請以簡易判決處刑之案件，經法院認為有刑事訴
    訟法第451 條之1 第4 項但書之情形者，應適用通常程序審
    判之，同法第452 條定有明文。本案經本院審理後，認被告
    被訴幫助行使偽造私文書、詐術逃漏稅捐部分，均應諭知無
    罪，爰改依通常程序審判（刑事訴訟法第451 條之1 第4 項
    但書參照），附此敘明。
據上論斷，應依刑事訴訟法第452 條、第299 條第1 項前段、第
301 條第1 項，刑法第2 條第1 項、第337 條、第42條第3 項前
段，修正前刑法第33條第5 款，罰金罰鍰提高標準條例第1 條前
段，現行法規所定貨幣單位折算新臺幣條例第2 條，中華民國96
年罪犯減刑條例第2 條第1 項第3 款、第7 條，判決如主文。
本案經檢察官乙○○到庭執行職務。
中    華    民    國    97    年    1     月    23    日
                  刑事第二庭審判長法  官  陳志祥
                                  法  官  陳伯厚
                                  法  官  楊皓清
以上正本證明與原本無異。
如不服本判決應於收受本判決後10日內向本院提出上訴書狀，其
未敘述上訴理由者，並得於提起上訴後10日內向本院補提理由書
狀（均須按他造當事人之人數附繕本。）「切勿逕送上級法院」
中    華    民    國    97    年    1     月    23    日
                                  書記官  盧鏡合
附錄論罪法條：
刑法第337 條
意圖為自己或第三人不法之所有，而侵占遺失物、漂流物或其他
離本人所持有之物者，處5 百元以下罰金。
附表
┌──┬───────────┬───────────┬──────┬─────────┐
│編號│     新法規定         │      舊法規定        │個別比較結果│    理由及根據    │
├──┼───────────┼───────────┼──────┼─────────┤
│ 一 │第337條               │第337條               │刑法第337 條│1.新法第33條第5款 │
│    │意圖為自己或第三人不法│意圖為自己或第三人不法│（條文本身未│  規定罰金刑為新臺│
│    │之所有，而侵占遺失物、│之所有，而侵占遺失物、│作修正）    │  幣1,000 元以上，│
│    │漂流物或其他離本人所持│漂流物或其他離本人所持│            │  以百元計算之，新│
│    │有之物者，處500 元以下│有之物者，處500 元以下│            │  法施行後，應依新│
│    │罰金。                │罰金。                │            │  法第2條 第1 項之│
│    │                      │                      │            │  規定，適用最有利│
│    │第33條第5 款          │第33條第5 款          │舊法第33條第│  於行為人之法律。│
│    │罰金：新臺幣1,000 元以│罰金：1元以上。       │5款         │2.刑法第337 條之罰│
│    │上，以百元計算之。    │                      │            │  金刑，依舊法之規│
│    │                      │                      │            │  定，為銀元5,000 │
│    │刑法施行法第1條之1    │罰金罰鍰提高標準條例第│罰金罰鍰提高│  元即新臺幣15,000│
│    │中華民國94年1 月7 日刑│1條                   │標準條例第1 │  元以下罰金，而依│
│    │法修正施行後，刑法分則│依法律應處罰金、罰鍰者│條前段      │  新法之規定，上開│
│    │編所定罰金之貨幣單位為│，就其原定數額得提高為│            │  法條之罰金貨幣單│
│    │新臺幣。94年1 月7 日刑│二倍至十倍。但法律依一│            │  位為新臺幣，且因│
│    │法修正時，刑法分則編未│定比率規定罰金或罰鍰之│            │  非屬72年6 月26日│
│    │修正之條文定有罰金者，│數額或倍數者，依其規定│            │  至94年1 月7 日新│
│    │自94年1 月7 日刑法修正│。                    │            │  增或修正之條文，│
│    │施行後，就其所定數額提│                      │            │  罰金數額提高為三│
│    │高為三十倍。但72年6 月│現行法規所定貨幣單位折│現行法規所定│  十倍，故新法之罰│
│    │26日至94年1 月7 日新增│算新臺幣條例第2條     │貨幣單位折算│  金刑為新臺幣15, │
│    │或修正之條文，就其所定│現行法規所定金額之貨幣│新臺幣條例第│  000 元，二者之最│
│    │數額提高為三倍。      │單位為圓、銀元或元者，│2條         │  高罰金數額相同，│
│    │                      │以新臺幣元之三倍折算之│            │  但最低數額則以舊│
│    │                      │。                    │            │  法對被告較為有利│
│    │                      │                      │            │  ，亦即新法並無較│
│    │                      │                      │            │  有利被告之情形，│
│    │                      │                      │            │  依刑法第2 條第1 │
│    │                      │                      │            │  項之規定，應適用│
│    │                      │                      │            │  行為時之舊法。  │
│    │                      │                      │            │3.最高法院95年度第│
│    │                      │                      │            │  八次刑事庭會議決│
│    │                      │                      │            │  議三(一)1.參照。  │
├──┼───────────┼───────────┼──────┼─────────┤
│ 二 │第42條第3、4、5項     │第42條第2、3項        │新法第42條第│1.行為人於犯罪時之│
│    │易服勞役以新臺幣1,000 │易服勞役以1 元以上3 元│3項         │  易服勞役規定，為│
│    │元、2,000 元或3,000 元│以下，折算一日。但勞役│            │  舊法第42條第2 項│
│    │折算一日。但勞役期限不│期限不得逾6個月。     │            │  前段。行為時之易│
│    │得逾1 年。            │                      │            │  服勞役折算標準，│
│    │依第51條第7 款所定之金│                      │            │  依修正前罰金罰鍰│
│    │額，其易服勞役之折算標│                      │            │  提高標準條例第2 │
│    │準不同者，從勞役期限較│                      │            │  條前段規定，則就│
│    │長者定之。            │                      │            │  其原定數額提高為│
│    │罰金總額折算逾1 年之日│罰金總額折算逾6 個月之│            │  一百倍折算一日，│
│    │數者，以罰金總額與1 年│日數者，以罰金總額與6 │            │  則本件行為時之易│
│    │之日數比例折算。依前項│個月之日數比例折算。  │            │  服勞役折算標準，│
│    │所定之期限，亦同。    │                      │            │  應以銀元300 、  │
│    │                      │                      │            │  600 、900 元折算│
│    │                      │罰金罰鍰提高標準條例第│            │  一日，即新臺幣  │
│    │                      │2條                   │            │  900 、1,800 、  │
│    │                      │依刑法第41條易科罰金或│            │  2,700 元折算一日│
│    │                      │第42條第2 項易服勞役者│            │  。比較修正前後之│
│    │                      │，均就其原定數額提高為│            │  易服勞役折算標準│
│    │                      │一百倍折算一日；法律所│            │  ，以修正後之規定│
│    │                      │定罰金數額未依本條例提│            │  ，較有利於行為人│
│    │                      │高倍數，或其處罰法條無│            │  ，應依刑法第2 條│
│    │                      │罰金刑之規定者，亦同。│            │  第1 項後段規定，│
│    │                      │                      │            │  適用新法第42條第│
│    │                      │                      │            │  3 項前段規定，定│
│    │                      │                      │            │  其折算標準。    │
│    │                      │                      │            │2.最高法院95年度第│
│    │                      │                      │            │  八次刑事庭會議決│
│    │                      │                      │            │  議三(二)參照。    │
└──┴───────────┴───────────┴──────┴─────────┘


司法院資訊處製作；財團法人民間司法改革基金會備份。
